臺灣高等法院臺中分院刑事判決
111年度重上更一字第4號

上  訴  人  
即  被  告  翁塋珊
選任辯護人  徐承蔭律師
上列上訴人即被告因偽造有價證券等案件，不服臺灣臺中地方法
院106年度訴字第2369號中華民國109年3月13日第一審判決（起
訴案號：臺灣臺中地方檢察署104年度調偵續字第5號），提起上
訴，本院判決後經最高法院發回更審，更為判決如下：
    主  文
原判決有罪部分撤銷。
翁塋珊無罪。
    理  由
一、公訴意旨略以：被告翁塋珊（原名翁素芬；下稱被告）與告
    訴人翁務彬係兄妹，因被告具有會計背景，翁務彬遂自民國
    92年4月1日起，僱用被告至其所經營之「翔偉汽車修配廠」
    （址設臺中市○○區○○路0段000巷0號，下稱翔偉修配廠）任
    職，並自94年3月起，接任該修配廠之會計職務，負責該修
    配廠帳務之登載及管理，為從事業務之人。詎被告竟意圖為
    自己不法之所有，基於業務侵占及偽造有價證券之犯意，自
    96年7月10日起（即如附表一編號2所示行為起）至101年5月
    10日止，利用擔任翁務彬會計職務之便，未得翁務彬授權或
    同意，在翔偉修配廠辦公室內，擅自以翁務彬名義，在翁務
    彬所有之臺灣中小企業銀行沙鹿分行甲存帳號：0000000000
    0號（下稱系爭甲存帳戶）空白支票簿自行填寫金額，並蓋
    用翁務彬之支票印鑑章等方式，開立如附表一編號2至38所
    示支票共37紙（下稱系爭支票；另編號1部分經原審判決無
    罪確定，不在本院審理範圍），用以支付個人及家人之保險
    費用，而以此方式侵占翁務彬財產合計新臺幣（下同）38萬
    4130元（附表一編號1至38合計42萬4130元；扣除編號1無罪
    確定部分4萬元，合計38萬4130元）。嗣於101年7月間，翁
    務彬因翔偉修配廠營運不善轉讓予他人經營後，經翁務彬核
    對修配廠之帳目，始悉上情。因認被告涉犯刑法第201條第1
    項偽造有價證券、第336條第2項之業務侵占等罪嫌等語。
二㈠如附表一編號1所示部分，經原審判決無罪，未據檢察官上
    訴，業已確定，而不在本院審理範圍，合先敘明。
　㈡按犯罪事實應依證據認定之，無證據不得認定犯罪事實；不
    能證明被告犯罪者，應諭知無罪之判決，刑事訴訟法第154
    條第2項、第301條第1項分別定有明文。次按認定不利於被
    告之事實，須依積極證據，苟積極證據不足為不利被告之認
    定時，即應為有利於被告之認定，更不必有何有利之證據（
    最高法院30年上字第816號判決意旨參照）。又認定犯罪事
    實所憑之證據，雖不以直接證據為限，間接證據亦包括在內
    ；然而無論直接或間接證據，其為訴訟上之證明，須於通常
    一般之人均不致有所懷疑，而得確信其為真實之程度者，始
    得據為有罪之認定，倘其證明尚未達到此一程度，而有合理
    之懷疑存在時，即無從為有罪之認定；刑事訴訟法上所謂認
    定犯罪事實之證據，係指足以認定被告確有犯罪行為之積極
    證據而言，如未能發現相當證據或證據不足以證明，自不能
    以推測或擬制之方法，以為裁判基礎（最高法院76年台上字
    第4986號、29年上字第3105號、40年台上字第86號判決意旨
    參照）。另犯罪事實之認定，應憑真實之證據，倘證據是否
    真實尚欠明確，自難以擬制推測之方式，為其判斷之基礎；
    而認定犯罪事實之證據係指足以認定被告確有犯罪行為之積
    極證據而言，該項證據自須適合於被告犯罪事實之認定，始
    得採為斷罪之資料（最高法院53年台上字第656號判決意旨
    參照）。又認定犯罪事實應依證據，為刑事訴訟法所明定，
    故被告否認犯罪事實所持之辯解，縱屬不能成立，仍非有積
    極證據足以證明其犯罪行為，不能遽為有罪之認定（最高法
    院30年上字第1831號判決意旨參照）。無論直接證據或間接
    證據，其為訴訟上之證明，須於通常一般之人均不致有所懷
    疑，而得確信為真實之程度者，始得據為有罪之認定。告訴
    人之指訴，既係以使被告受有罪之判決為目的，從而，不得
    以告訴人之指訴作為認定被告犯罪事實之主要證據，仍應調
    查其他必要之證據，以察與事實是否相符。被害人之陳述如
    無瑕疵，且就其他方面調查又與事實相符，固足採為科刑之
    基礎，倘其陳述尚有瑕疵，則在究明前，自難遽採為被告有
    罪之根據（最高法院61年台上字第3099號判決意旨參照）。
    再按刑事訴訟法第161條第1項規定：「檢察官就被告犯罪事
    實，應負舉證責任，並指出證明之方法。」，因此，檢察官
    對於起訴之犯罪事實，應負提出證據及說服之實質舉證責任
    。倘其所提出之證據，不足為被告有罪之積極證明，或其指
    出證明之方法，無從說服法院以形成被告有罪之心證，基於
    無罪推定之原則，自應為被告無罪判決之諭知（最高法院92
    年台上字第128號判決意旨參照）。
  ㈢另按犯罪事實之認定，係據以確定具體的刑罰權之基礎，自
    須經嚴格之證明，故其所憑之證據不僅應具有證據能力，且
    須經合法之調查程序，否則即不得作為有罪認定之依據。倘
    法院審理之結果，認為不能證明被告犯罪，而為無罪之諭知
    ，即無刑事訴訟法第154條第2項所謂「應依證據認定」之犯
    罪事實之存在。因此，同法第308條前段規定，無罪之判決
    書只須記載主文及理由。而其理由之論敘，僅須與卷存證據
    資料相符，且與經驗法則、論理法則無違即可，所使用之證
    據亦不以具有證據能力者為限，即使不具證據能力之傳聞證
    據，亦非不得資為彈劾證據使用。故無罪之判決書，就傳聞
    證據是否例外具有證據能力，自無須於理由內論敘說明。本
    件既經本院諭知被告無罪，無庸說明所憑之證據有無證據能
    力。
三、公訴意旨認被告涉犯上開犯行，無非以被告雖否認犯行，惟
    上開犯行業據告訴人之指證、證人即告訴代理人李○○（即告
    訴人之前妻）之證述、證人即向被告收取南山人壽保險費之
    業務員林○○之證述、證人林○○、翁○○、陳○○之證述，及臺灣
    中小企業銀行支票存根影本、支票正反面等影本、告訴人名
    下臺灣中小企業銀行（下稱臺灣企銀）沙鹿分行帳號：0000
    0000000號之甲存支票帳戶歷史交易明細，以及被告名下之
    臺灣企銀沙鹿分行帳號：00000000000號帳戶之歷史交易明
    細、合作金庫商業銀行（下稱合庫銀行）沙鹿分行帳號：00
    00000000000帳戶之歷史交易明細、臺灣企銀沙鹿分行102年
    10月14日102沙鹿字第4820200133號函及其所附之歷史交易
    明細、臺灣企銀沙鹿分行102年3月22日102沙鹿字第4820200
    047號函及其所附之歷史交易明細、合庫銀行沙鹿分行102年
    3月22日合金沙字第1020001033號函及其所附之歷史交易明
    細等為主要論據。
四、訊據被告坦承其前於翔偉修配廠任職會計，且有簽發系爭支
    票，並持上揭部分之支票行使提領系爭甲存帳戶款項，或者
    持上揭其他部分支票以支付其個人或其夫之保險費等事實，
    惟矢口否認有偽造有價證券、業務侵占等犯行，辯稱：其並
    未偽造如附表一所示之支票或領款後予以侵占；其於92年4
    月1日開始在修配廠負責交車、開車、打掃等工作，自96年
    中才擔任會計職務而負責帳務之登載、管理；其有簽發如附
    表一編號2至38所示之支票，但均得告訴人同意或授權才開
    立支票，且有使用在個人於南山人壽或前夫邱弘椲於國泰人
    壽之保險費用，等到支票到期再把錢還給告訴人，或者將支
    票拿去領出系爭甲存帳戶內現金，但均用以支付公司開銷或
    員工薪資，因告訴人信用不好，告訴人之乙存帳戶如有現金
    ，告訴人信用卡費會被扣款；開票告訴人都是知情的，不知
    道為什麼公司倒閉後一口否決，5、6年的期間豈有可能完全
    不知道，公司虧損讓其沒有薪資可以領，才說不然先開票付
    其的保險費，這也是經由告訴人同意，當時其念在大家兄妹
    一場，也不知道事後會反咬其一口，其真的不知道幫完他以
    後，修配廠一倒閉，就說全部是其偷開；當初告訴人開始要
    其跟他跑銀行時，其就發現工廠已經虧損3 、4 個月的貨款
    ，加起來大約有8 、90萬元，當下其有和告訴人說，但告訴
    人沒有理會，每次跟他跑銀行每個月幾乎都沒有錢，每個月
    都要其幫他想辦法，其唯一想得辦法就是跟親友借，每個月
    都想辦法幫被告軋錢，其一直跟告訴人說為何不查之前資金
    到底到哪裡去，告訴人只說之前都他前妻所管，然後就不再
    回答，其之前就跟告訴人說過，他每個月的業績都往下掉，
    幾乎都沒有生意，所開的票期都是3個月前的票期，之前營
    業額多，現在營業額少要來補前面根本補不齊，其建議將修
    配廠收起來；其能夠想得辦法都想了，包括翁○○變賣金飾來
    借他，後來才發現父母親的勞保退休金被告訴人一筆一筆調
    到沒有了，其一直勸告訴人收起來，告訴人也不要，只好一
    撐再撐，中間都是虧損，包括其的薪水也無法正常領，其也
    有家庭，其用自己的人壽保單貸了將近幾10萬元來過生活，
    告訴人沒有錢可以付其薪水，但是保險費其一定要付，告訴
    人才說不然先開支票應急，結果到期時還是要其想辦法軋進
    去，銀行存根可看出是其的筆跡存進去的，其何苦要自己想
    辦法經過金流來證明其偷錢，如果真的要偷開，其寧可讓銀
    行通知要跳票等語。被告之辯護人為其辯護稱：檢察官在被
    告涉犯侵占支票及侵占借款之不起訴處分書清楚說明被告因
    告訴人修車廠確係經營困頓、財力吃緊，且告訴人甲存帳戶
    軋票完後，甲存帳戶剩下幾千或幾百元，每天在軋票下，告
    訴人怎會說修配廠營運狀況是良好的，告訴人信用卡債14多
    萬元及有勞保等扣款，如乙存帳戶扣款，就沒錢支付甲存帳
    戶，才先把錢存到被告帳戶裡面，再轉入甲存帳戶，因無法
    臨櫃填取款憑條領錢，要開支票來領錢支付修車廠之用；且
    臺灣高等檢察署臺中分署，駁回再議處分書載明告訴人將會
    計帳務交給被告時已全權授權被告管理修車廠財務經營，告
    訴人本件作證時說其相信被告而交被告全權處理管理財務帳
    務；又被告因錢放在系爭甲存帳戶，須用開票方式才能領現
    金支付工廠開銷；被告收支憑證欄上有寫借，在支票存簿上
    寫借，其主觀上基於告訴人已全權授權被告管理該修配廠帳
    戶，才借得票據作為使用，且在領薪水時，因告訴人授權被
    告管理帳務，被告才用簽發支票來抵沖自己薪水，證人林○○
    、翁○○、王○○、陳○○等人均於證稱告訴人修車廠確實缺錢的
    ，故被告簽發系爭支票時主觀上無偽造犯意等語。
五、經查：　
　㈠被告與告訴人係親兄妹，被告自92年4月1日起受僱於告訴人
    所經營之翔偉修配廠工作，於96年中起接任該修配廠會計職
    務，負責該修配廠帳務之登載及管理業務；且於96年6月11
    日起至101年5月10日止，在翔偉修配廠辦公室內，以告訴人
    名義簽發如附表一編號2至38所示之系爭支票，並在票根上
    記載如附表一編號2至38所示內容及使用內容等情，業據告
    訴人證述明確（見原審卷二第138頁至第140頁) ，且為被告
    所是認（見臺灣臺中地方檢察署102年度交查第46號卷【下
    稱交查第46號卷】一第213 頁；原審卷一第34頁），亦有告
    訴人提出臺灣企銀支票存根影本、支票正反面影本、取款憑
    條影本（見臺灣臺中地方檢察署101年度偵字第20117號卷【
    下稱偵第20117號卷】第190頁至第241頁；103年度偵續字第
    105號卷【下稱偵續第105號卷】一第27頁至第37頁）、臺灣
    企銀支票存款送款簿存根（見原審卷一第92頁至第99頁）、
    被告之臺灣企銀沙鹿分行帳號00000000000號帳戶及合庫銀
    行沙鹿分行帳號：0000000000000帳戶之歷史交易明細、被
    告之信用卡帳單（見偵續第105號卷一第194頁至第247頁；
    原審卷一第44頁至第60頁）、臺灣企銀沙鹿分行102 年10月
    14日102 沙鹿字第4820200133號函、102年3月22日102沙鹿
    字第4820200047號函暨檢送告訴人帳號00000000000號及000
    00000000號帳戶開戶及歷史交易明細資料、合庫銀行沙鹿分
    行102年3月22日合金沙字第1020001033號函暨所附歷史交易
    明細（見偵續第105號卷一第194頁至第247頁；交查第46號
    卷一第33頁至第204頁、第235頁至第237頁；交查第46號卷
    二第1頁至第287頁）可憑，並有翔偉修配廠票期登記簿（見
    偵續第105號卷一第46頁至第48頁）可參。堪認被告確有以
    告訴人名義簽發如附表一編號2至38所示支票，並各持向臺
    灣企銀沙鹿分行行使提款（如附表一編號2、3、14、17至21
    、23、24、28、31至38所示部分），或用以支付其個人之南
    山人壽保險費（如附表一編號6、9、10、13、16、22、27所
    示部分），或用以支付其前夫邱弘椲之國泰人壽保險費（如
    附表一編號4至5、7至8、11至12、15、25至27、29至30所示
    部分）之事實。
　㈡證人即南山人壽業務員林○○於偵查中證稱：其認識被告及告
    訴人家族，告訴人及妻李○○、3名子女、被告及其妹、告訴
    人之弟翁務慶均透過其投保；其一開始至告訴人家收保費，
    後來告訴人開修配廠就去修配廠收，去修配廠是被告與其接
    洽，看到告訴人會打招呼，不會刻意說要收保費，其去修配
    廠就是要收保費，其每月只去1次，1次約1萬多元，被告早
    期是用銀行轉帳或現金，後來開支票，是用告訴人的支票，
    支票和印章是從櫃子拿出來，被告有無跟告訴人拿支票其沒
    有印象，其都是找被告，碰到告訴人也會聊天，告訴人也知
    道其是來收保費等語（見104年度調續字第5號卷第204至205
    頁）。另於原審審理中證稱：被告有向其保險；告訴人及小
    孩保單是其招攬，其有去修配廠收取告訴人全家之保費，被
    告部分已無印象，其不記得有無一起收被告及告訴人之保費
    ；因被告是會計，告訴人的保費向被告收，其直接找被告，
    其不記得有無與告訴人確認，找會計收本來就是很正常，收
    保費時告訴人不一定會在公司，不一定每次都會看到，他爸
    爸有時候會在，也會看到他爸爸，其已不記得被告保費如何
    收云云（見原審卷二第239頁至第244頁反面）。其雖就被告
    如何繳交其保險費一節，或係以告訴人之支票支付，或稱不
    記得被告如何支付云云，惟被告就其以系爭甲存帳戶支票支
    付保險費一事並不爭執，已如前述，且證人即被告及告訴人
    之父翁○○於原審審理中證稱：其每天都去修配廠，早上7點
    去修配廠開門、掃地、看顧車廠，下午才回家，其算是在修
    配廠工作；修配廠帳務是被告在管理；修配廠有一只手提保
    險箱是其在提但鎖著，早上其提到修配廠，晚上其提回家；
    其拿到修配廠就放抽屜，不知道裡面裝什麼、鑰匙何人保管
    ，但有看過告訴人或被告開過保險箱；也有看過被告在開支
    票，被告詢問過告訴人才能開支票；南山人壽叫「彩琴」的
    來收保費由被告開支票，告訴人在那邊，講一講就拿出來開
    ；其有看過前來收被告個人及其前夫、小孩的保險費的事，
    支付保險費是被告跟告訴人借等語（見原審卷三第251頁至
    第264頁）。而告訴人於偵查中陳稱：被告只有第一次開其
    的票時有跟其講，被告當時說要開票去繳她自己的人壽保險
    費，之後被告就都沒跟其講，該次並不在其提告範圍內（見
    105年度交查字第640號卷【下稱交查第640號卷】第5頁正反
    面）；被告只有在很久以前，要繳人壽保險的費用，叫其先
    開1張票給她，錢會再還其，其記得他當時已經在幫其管理
    帳務，大約是95年間的事情，她跟其說錢有還給其，但其沒
    有去查（見偵續字第105號卷二第128頁）；被告只有在第一
    次有跟其說他要繳保險費，並要開公司的支票，其說好，當
    時其都信任他，也不知道他會一直開支票，其以為他只會開
    一張而已，其想說保險費也只是幾千元而已等語（見偵續字
    第105號卷二第143頁反面），復於原審審理中證稱：被告跟
    其借錢，其是沒有拒絕過，但是第一次有跟其說而已等語（
    見原審卷二第146頁反面)；其提告的38張支票均不知道，並
    不在其同意簽發支票中，就只有第一次有講而已，其同意的
    第一張票的金額不記得了，其自己曾經同意被告開過一次票
    ，其同意開這張票繳保險費，被告後來說有還了等語（見原
    審卷三第147頁反面）。告訴人雖指訴被告未經其同意簽立
    附表一編號2至38之支票，復陳稱其僅同意被告第一次向其
    表示欲開系爭甲存帳戶支票繳納保費，且該紙支票不在本件
    告訴範圍云云，然告訴人既自承確曾同意被告使用翔偉修配
    廠之系爭甲存帳戶支票供被告支應個人保險費之事實，堪認
    告訴人確曾同意系爭甲存帳戶支票供被告私人使用。
　㈢告訴人於原審審理中結證稱：在初五或初六固定發薪水的時
    候，錢收進來之後現金都交到被告那裡，被告要跑銀行，要
    拿去存，都交給被告；員工薪水也是被告在發；錢都交給被
    告，其去客人那裡為錢收回來也是都交給被告；叫被告去處
    理員工的薪水，包括客人來收錢，開票給人家，這也都是其
    同意的；被告都經過其授權處理修車廠的財務，票頭要給誰
    被告都會寫；一個月多少給被告，被告問其這個月多少，有
    沒有要加薪，其也跟被告這個月多少給她，固定薪水給被告
    多少其有跟被告講；其知道被告會每個月從公司那裡自己扣
    款，支付自己薪水；其收錢回來都以現金交給被告，被告都
    從現金裡拿走；被告如果拿了會自己去打電腦；被告是用自
    己的方式，從修車廠扣錢支付自已的薪水；如何從修車廠的
    錢拿起來這要問被告；薪水如果是其親自發，那其何必請會
    計；被告要拿錢，她電腦會紀錄，要跟其講，領薪水跟其他
    同一天領，薪水和其他員工同一天發的云云（見原審卷二第
    144至146頁反面）；於99年11月24日有跟萬泰銀行貸款，其
    不知道信用卡會一次扣款14萬2495元，被告擔任會計，其都
    是給她處理，包括信用卡也是她在處理；信用卡是其在使用
    ；會去萬泰銀行貸款是被告說需要資金週轉，被告帶其去借
    款；其信用卡都是被告去銀行繳的；其消費完沒在管信用卡
    如何付帳，都是交代被告繳的；其完全交由被告幫你處理消
    費帳務的問題；發薪水的時候，被告可以自己扣款，支付自
    己的薪水；她一個月領多少錢，就自己拿多少；其授權被告
    處理這些發薪水的事，發薪水日要問被告，之前5日，之後
    改10日，都是被告跟其說的；發薪水被告會處理，其相信她
    （見原審卷三第296至299頁），其不了解公司領錢要去哪裡
    領，其收到的錢都給被告（見原審卷三第311頁）等語。則
    翔偉修配廠員工薪資均係由被告負責發放，被告之薪水亦係
    自行扣取，修配廠收取之現金亦均交由被告處理，且告訴人
    之信用卡消費款更係委由被告處理繳納，堪認告訴人就翔偉
    修配廠財務及告訴人私人消費款項均委由被告處理，則被告
    辯以簽發支票支付薪資及因應翔偉修配廠之開銷，均得告訴
    人同意授權等情，即非全然無據。
　㈣又告訴人雖於原審審理中證稱：被告每月薪資18000元至2000
    0元，其沒有積欠被告薪水云云（見原審卷二第145頁背面）
    。然依告訴人提出之被告在職期間領薪記錄影本，自96年2
    月起101年6月間，收支日期除97年3月10日、98年5月8日、9
    9年3月10日外，均在告訴人所稱而發薪日5日、10日之後，
    且大部分均係在月底20餘日後，且在摘要說明欄中並未見96
    年2月份、97年10月份之部分；另96年5月部分僅10000元；9
    6年6月收支日期亦分為96年7月20日、7月23日各10000元；9
    7年4月部分收支日期分為7月16日、7月23日各10000元；97
    年8月部分收支日期分為9月20日、9月26日各10000元；98年
    1月部分為3筆分別為5000元、5000元、10000元；98年3月收
    支日期為98年5月8日7000元；98年7月為19000元，98年9月
    分別為5000元、15000元，98年11月收支日期為98年12月24
    日17000元等情（見原審卷三第115至129頁），則依上開紀
    錄而言，被告之薪資已難認非無遷延、分期或短少之情事。
    被告辯以告訴人沒有辦法準時領薪水，其必需支付費用，其
    跟告訴人說支票先借其開，之後再自薪水扣等語（見本院前
    審卷第253頁），自非全然無稽。
　㈤就翔偉修配廠之經營及財務狀況觀之：
　⒈被告於偵查中辯稱：票貼是林○○最多次，其都是找不到林○○
    時，會去找陳○○，如找不到的話就會找王○○，統計金額也是
    林○○最多，但其跟林○○借也不一定是票貼，有時候是直接跟
    林○○借，等翔偉有錢時，再拿翔偉的錢去還等語 （見偵續
    第105號卷二第146頁反面）。其辯以多有為修配廠借款之情
    事。而證人林○○、翁○○、王○○、陳○○證述略以：
　①證人林○○於偵查中證稱：被告曾向其借過8 、9 次，第1 次
    借款8萬元，借了10個月才還；說嫂嫂或哥哥缺錢要跟其周
    轉，沒說原因，沒有利息及擔保，被告到其家借錢約莫8 、
    9 次，接下來都借2、3萬元之間，有拿過客票擔保借錢，忘
    了幾次等語（見偵續第105號卷二第129正反面頁）；復於原
    審審理中證稱：被告向其小額借款，當時在告訴人的修配廠
    工作，被告曾提過其哥哥要借錢，不記得是否每次都有這樣
    說，不記得借幾次，也沒有要被告提出票據或其他擔保，事
    後由被告拿現金還其，告訴人從未拿錢給其，而借錢過程只
    有其與被告2人，因跟其借錢的人是被告，當然由被告還錢
    ，雖其有到過該修配廠，但未與告訴人聊天，也沒問告訴人
    為何要借錢或去追蹤被告將錢花到哪裡去，被告亦未跟其提
    過其保險或用車廠的票繳納其保費的事等語（見原審卷二第
    215頁反面至第216頁、第217頁反面至第218頁、第221頁至
    第222頁）。其雖證稱不知被告以系爭甲存帳戶簽發支票之
    用途，然亦證稱被告任職告訴人經營之修配廠時，確有以告
    訴人缺錢需周轉向其多次借款之事實。
　②證人即告訴人及被告之妹翁○○於偵查中證稱：告訴人的公司
    營運不下去，為何要到處借錢，其也把自己的黃金賣掉借告
    訴人錢，應該有借他10幾萬元，是其所有的積蓄；被告有很
    多次拿車廠的客票向其調頭寸，這麼多年其根本記不清楚，
    借到後來沒有辦法了，告訴人又請被告來跟其借，其不得已
    才把黃金賣掉，印象中告訴人自己打電話給其，他說要跳票
    了，又要跟其借錢，這是最後一次，其跟他講說已經沒有辦
    法了（見偵續第105號卷二第129頁反面）；復於原審審理中
    證稱：其哥哥（即告訴人）有跟其借過幾次錢，沒有說什麼
    原因，好像沒現金，是支票的問題，借錢時間不記得了，記
    得約95、96年之後一點點，有一次其把黃金賣掉借給告訴人
    ，大多沒有還錢；當時想說告訴人會還錢，不會去寫票據或
    其他擔保品擔保，自其快離婚前之94年起，其便搬去與被告
    同住，被告好心收留其至被告將房子賣掉時，同住有時會看
    到被告很著急，說告訴人的票快跳票，告訴人叫被告跟其借
    錢；其聽過被告與告訴人說可否用告訴人支票開給薪水，被
    告事後再給告訴人現金，告訴人說可以，被告才簽發支票，
    事後從薪水裡扣除，在其95年離婚後聽到的，聽過幾次不記
    得，有時聽到保險是告訴人的；其對被告房貸、薪水、應繳
    保險費均不清楚等情（見原審卷二第227頁反面、第229頁反
    面至第230頁、第233頁）。其雖證稱就被告房貸、薪水及保
    險費事宜並不清楚，然亦證稱告訴人多次借款，其猶有變賣
    黃金籌款出借之情事，而自94年起與被告同住時亦曾見被告
    稱告訴人將跳票，而急欲為告訴人借款等情事。 
  ③證人即告訴人及被告之嫂王○○於偵查中及原審審理中證稱：
    其去過該修配廠1 、2 次，不清楚被告任職翔偉修配廠時是
    否不好、也不知被告或告訴人在修配廠分工情形，被告或告
    訴人有時會跟其借錢，因被告說公司票到期而錢不夠，但沒
    說要支付什麼款項，借款事後有還，但有一直催討，不守信
    用，其在偵查中說「我主動告訴被告，票她自己兌現，等到
    她有現金的時候再還給我就好」，係指被告拿客票跟其借錢
    ，說是客戶的票，沒有說是修配廠的票，其說不要票，被告
    跟其借現金，就要還其現金；其不知道其先生翁務慶借170
    萬元給告訴人之後錢去向，其是聽被告說的，或在翁務慶與
    其婆婆說時聽到的，也不知該修配廠支票使用情形，不知被
    告跟其借錢後存到哪裡，也不管其等業務上的事，其知道被
    告欠銀行錢，但積欠多少不清楚云云（見交查第46號卷一第
    252頁；原審卷三第273頁至第274頁、第279頁至第280頁、
    第283頁至第288頁）。其證稱並不知修配廠之情況及被告、
    告訴人如何分工，惟被告或告訴人確有向其借款，被告有以
    支票到期而錢不夠為由向其借款等事實。
  ④證人陳○○於偵查中證稱：被告於96年以前，跟其借過1、2 萬
    元不等，第一次借錢已在修配廠擔任會計，被告說錢不夠要
    轉他們帳上的錢，其想沒多少錢，借過2、3次，約3、4萬元
    ，隔蠻久才還等語（見偵續第105號卷二第144頁）；後於原
    審具結證稱：其認識被告，不認識告訴人，印象中被告跟其
    借過2萬元或3萬8千元現金，借過幾次忘了，可能1、2 次，
    說可能告訴人那邊轉錢不夠，沒有拿票，之後被告有還給其
    ，被告在修配廠作會計，聽被告說其哥在開修配廠，其去過
    該修配廠找過被告聊天2、3次，但對告訴人沒什麼印象，沒
    有講過話等語（見原審卷二第235頁至第244頁）。其雖證述
    並不認識告訴人，且被告向其借款時間雖係96年以前云云，
    惟亦證稱首次借款時被告已担任修配廠會計，且被告以告訴
    人周轉為由向其借款數次等情。
　　依上開證述可知，被告確有為翔偉修配廠經營周轉而向證人
    林○○、翁○○、王○○、陳○○借款之事實，核與被告所辯相符。
     
　⒉證人林○○雖於原審審理中證稱：其於96年服完兵役就回到翔
    偉修配廠工作，直到101年7月起接下車廠；其任職車廠期間
    ，生意不錯，每天至少有1 、2 台車輛進廠，有時候因不景
    氣，生意會稍微不好，但告訴人沒有欠薪過或有說過車廠虧
    錢等語（見原審卷三第391頁至第392頁）。證人林○○於原審
    審理中證稱：其去過告訴人的修配廠，修配廠不是很大、有
    運作，有車子去維修，沒有聽過該修配廠經營有困難等語（
    見原審卷二第217頁、第221頁反面至第222頁）。依其等上
    開證述，雖以翔偉修配廠並無經營不善、財務狀況不佳之情
    事，然證人翁○○於原審審理中證稱：其兄（即告訴人）有跟
    其借過幾次錢，其也有去過告訴人的修配廠，有時沒車有時
    車很少，不知這樣營運好不好，沒有聊修配廠營運狀況，只
    是話家常；其自己有工作，沒在修配廠工作等語（見原審卷
    二第227頁反面）；證人王○○證述：翔偉修配廠後面5 、6年
    一直不好，其不清楚被告任職翔偉修配廠時是否不好、也不
    知被告、告訴人分工情形，因修配廠缺錢，有時被告跟其借
    錢或告訴人跟其借錢，都有還，要一直催討，被告說公司票
    到期而沒說要支付什麼款項，其去過該修配廠1、2 次等語
    （見原審卷三第273頁至第274頁、第279頁至第280頁、第28
    3頁），證人翁○○於原審審理中證稱：其每天都去修配廠，
    早上7點去修配廠開門、掃地、看顧車廠，下午才回家，其
    算是在修配廠工作，每月8000元，有時候拿得到，有時後面
    都比較沒拿到；一開始車子很多，後面車子越來越少，就沒
    有車子進來修理等語（見原審卷三第251頁至253頁）。證人
    翁○○、王○○、翁○○與被告及告訴人間均屬至親，自無刻意偏
    坦一方之理，而綜觀證人翁○○、王○○證稱告訴人確有向其借
    款，修配廠有時缺錢向其借款、修配廠後面5、6年一直不好
    、修配廠有時車很少等情，證人翁○○亦證稱後面車子越來越
    少，後來沒有車子來修理，其薪資嗣後比較沒拿到等情，堪
    認修配廠經營每況愈下，且確有資金缺口之情事。況告訴人
    於原審審理中證稱：於99年11月24日有跟萬泰銀行貸款，會
    去萬泰銀行貸款是被告說需要資金周轉，被告帶其去借款等
    語（見原審卷三第296頁），顯見被告確有向告訴人反應資
    金不足需借款周轉，且被告帶同告訴人前往銀行貸款之情事
    。參以被告確多有為翔偉修配廠經營而向證人林○○、翁○○、
    王○○、陳○○等人借，已如前述，足徵翔偉修配廠之財務狀況
    並非良好，迭需借款周轉至明。至證人林○○原係告訴人之員
    工，嗣後更係承接該修配廠之經營，該修配廠財務狀況自與
    其有利害關係；另證人林○○僅係借款與被告之債權人，並未
    直接與該修配廠有何關連，其就修配廠營運情形之認知，應
    係主觀之揣測，自難以其等上開證述，即認定翔偉修配廠財
    務狀況良好。
　⒊又經彙整翔偉修配廠電腦帳目中，自96年6月至101年5月之各
    月損益表（見原審卷三證物袋之電腦光碟、列印之損益表；
    原審卷五第127頁至第245頁），修配廠自96年6 月至101 年
    5 月止之統計結果：
 編號  期間 淨利（- 表淨損） 編號   期間 淨利（- 表淨損）   1  96年6月    55,525元   2  96年7月    81,957元   3  96年8月    60,755元   4  96年9月  （-64,351元）   5  96年10月    55,230元   6  96年11月     8,017元   7  96年12月  （-39,673元）   8  97年1月    35,730元   9  97年2月 （-62,587 元）  10  97年3月    80,477元  11  97年4月   102,309元  12  97年5月  （-9,354元）  13  97年6月    32,223元  14  97年7月    60,314元  15  97年8月  （-1,751元)  16  97年9月  （-7,361元）  17  97年10月  （-5,382元）  18  97年11月   97,085元  19  97年12月    46,207元  20  98年1月  （-29,749元)  21  98年2月    23,746元  22  98年3月    22,402元  23  98年4月    52,324元  24  98年5月  （-22,005元）  25  98年6月    （-297元）  26  98年7月    51,691元  27  98年8月    65,209元  28  98年9月 （-27,021 元）  29  98年10月    62,984元  30  98年11月    15,626元  31  98年12月     1,170元  32  99年1月    37,098元  33  99年2月  （-30,828元）  34  99年3月  （-16,517元）  35  99年4月    78,740元  36  99年5月   110,898元  37  99年6月    54,215元  38  99年7月    50,459元  39  99年8月  （-3,862元）  40  99年9月     1,115元  41  99年10月    30,703元  42  99年11月  （-26,533元）  43  99年12月    79,494元  44 100年1月    94,800元  45 100年2月  （-67,766元）  46 100年3月  （-61,266元）  47 100年4月  （-7,231元）  48 100年5月  （-31,216元）  49 100年6月    40,903元  50 100年7月  （-1,846元）  51 100年8月    35,805元  52 100年9月    7,774元  53 100年10月    37,971元  54 100年11月   23,077元  55 100年12月  （-44,427元）  56 101年1月   19,047元  57 101年2月  （-29,490元）  58 101年3月  （-95,116元）  59 101年4月    83,540元  60 101年5月    51,807元 合計 淨利1,162,798元     
    修配廠自96年6月至101年4月間雖合計淨利有1,162,798元  
    ，然每月損益不一，其中60個月中約有23個月淨損，已難  
    認修配廠經營狀況良好。　
  ⒋綜上，翔偉修配廠之經營情形及財務狀況並非良好，迭有借
    款周轉之情事，被告辯以修配廠虧損而有簽發支票因應之情
     事，自非無據。
  ㈥系爭甲存帳戶支票及印章均在告訴人保管支配下，就上開支 
    票之簽發使用，衡情理應知悉：
　⒈被告於偵查中辯稱：印章及支票本不是其在保管，支票本 有
    一個公司的手提保險箱，被告上下班都會攜帶，印鑑章 放
    在公司的抽屜裡面，告訴人、其父翁○○及其都有鑰匙等語（
    見交查第46號卷一第211頁正反面），告訴人亦就被告上開
    辯解表示沒錯等語（見交查第46號卷一第211頁正反面）。
    並於偵查中陳稱：本案支票都存放在修配廠抽屜裡面，晚上
    其會帶回家，其和被告都有抽屜鑰匙等語（見交查第640號
    卷第78頁反面）。復於原審證稱：有一個箱子放零用金、支
    票簿及印章，早上由其父拿到修配廠，晚上其或被告拿回去
    ，箱子有鎖孔，其和被告一人一支鑰匙等語（見原審卷三第
    291頁）。證人即告訴代理人李○○於原審審理中證稱：被告
    為其前大嫂，其偶而協助修配廠電腦帳至95年底，協助期間
    其不知道周轉不靈或對外借款的事，事後才聽告訴人說，其
    很生氣，經營車廠為何要出去借錢； 95年底之前其每天收
    現金到銀行存，其沒空時由被告去存，96年之後被告管帳又
    管錢；票據都放在辦公室抽屜裡，就是有一個盒子，盒子有
    鑰匙，告訴人與其有鑰匙等語（見原審卷三第404、405、40
    6頁）。證人翁○○於原審審理中證稱：其每天都去修配廠，
    早上7點去修配廠開門、掃地、看顧車廠，下午才回家，其
    算是在修配廠工作；修配廠帳務是被告在管理；修配廠有一
    只手提保險箱是其在提但鎖著，早上其提到修配廠，晚上其
    提回家；其拿到修配廠就放抽屜，不知道裡面裝什麼、鑰匙
    何人保管，但有看過告訴人或被告開過保險箱；也有看過被
    告在開支票，被告詢問過告訴人才能開支票；南山人壽叫「
    彩琴」的來收保費由被告開支票，告訴人在那邊，講一講就
    拿出來開；其有看過前來收被告個人及其前夫、小孩的保險
    費的事，支付保險費是被告跟告訴人借；等修配廠收起來，
    其才知道欠人家錢，拿其的房子去貸款借錢；修配廠每年有
    無賺錢並沒有跟其說，其在修配廠一開始每月領8,000元，
    之後不足8,000元，修配廠支票開給何人或收來的客票何人
    在處理，其也不是很瞭解等語（見原審卷三第251頁至第264
    頁）。復證稱：被告開支票會找告訴人拿鑰匙開箱子，從裡
    面拿出支票本和印章（見原審卷三第263頁）；箱子是鐵箱
    ，不是保險箱，簡單的箱子，有一個鎖，告訴人有箱子的鑰
    匙，其沒有鑰匙；其拿保險箱來打開抽屜放進去而已，其沒
    有保險箱的鑰匙，只有抽屜的鑰匙，把保險箱放進抽屜之後
    就鎖起來（見原審卷三第264、265頁）等語。證人翁○○雖就
    支票及印章是否放置於其保管之鐵箱，該鐵箱係保險箱或一
    般帶鎖之鐵箱，該鐵箱鑰匙何人保管證述前後不一，惟綜觀
    證人翁○○證述及告訴人翁務彬前揭於偵查中及原審審理中之
    證述，堪認確有以帶鎖之保險箱存放印章及系爭甲存帳戶支
    票簿，上班時並置於翔偉修配廠抽屜，告訴人亦有鑰匙，且
    下班時系爭甲存帳戶帳支票、印章亦由告訴人保管之事實。
    則上開系爭支票本、印章均係有相當之設備貯置，由告訴人
    或告訴人父攜來翔偉修配廠，且告訴人亦有保險箱之鑰匙，
    得以任意接觸取得及支配使用系爭支票本及印章，下班後亦
    由告訴人保管，該系爭甲存帳戶支票之持有使用，顯係相當
    謹慎，且由告訴人所支配掌握。而其中附表一編號4、5、6
    、7、8、9、10、11、12、13、15、16、22、25、26、27、2
    9、30之票根均記載「塋珊借」、「塋珊」等情，有告訴人
    提出之票根照片可憑（見交查卷第46號卷第9頁至14頁反面
    ），則被告簽發支票後於票根註記，告訴人即持有保管支票
    簿，該本支票簿未經簽立開之支票連同已簽發之票根即處於
    告訴人支配管領並得以查閱之狀況，告訴人多年來對於上情
    竟一無所悉，殊與常情有違。
　⒉再者，告訴人以附表一編號5至38所示支票金額及其他以支票
    借款部分之款項遭被告侵占，而依民法第184條第1項向臺灣
    臺中地方法院提起請求損害賠償民事訴訟，業經臺灣臺中地
    方法院於107年5月31日以103年度訴字第2024號民事判決原
    告（即告訴人）之訴及假執行之聲請均駁回，該案判決認定
    ：被告雖坦承確有開立附表一所示之34紙支票（即本案附表
    一編號5至38），惟依被告於偵訊時已陳稱：印章跟支票本
    不是其在保管，因為支票有一個公司的手提保險箱，翁務彬
    每天上下班都會攜帶，印鑑章就放在公司的抽屜裡面，翁務
    彬跟其父翁○○以及其都有鑰匙等語，原告對此於偵查時亦表
    示：沒錯等語，則在原告甲存帳戶時常短缺之情形下，如以
    原告每天上下班都會攜帶支票本之情形下，衡情自應會注意
    所經營修配廠之支票使用情形，故原告辯稱：不同意被告開
    立附表一所示之34紙支票云云，顯與常情已有不符。再依附
    表一所示，被告所開立34紙支票之前後日期，確有另存入附
    表一之「被告主張之存款日期」欄位內之金額，核與被告所
    提之存款明細資料相符。惟其中該案判決附表一編號24、39
    、42、43、45、46部分，經該院審核後，核與該案判決附表
    二次序編號3、37、49、50、83、91之款項重疊，故如扣除
    上揭重複款項共313,000元，被告另已存入之金額亦達1,345
    ,920元，足證原告亦未受有損害。至被告雖再提出以其名義
    在原告經營修配廠刷卡之資料等情，兩造間本意為何，該院
    認無再調查必要，而認被告所開立該案判決附表一之34紙支
    票，應為原告所得知悉，且原告亦未受有損害，故原告主張
    被告有偽開票據並侵占該34紙支票款項情形，並不可採等情
    ，有臺灣臺中地方法院103年度訴字第2024號民事判決在卷
    可參（見原審卷一第120頁至131頁反面），而告訴人自承其
    上訴後復行撤回上訴等情（見原審卷二第140頁正反頁、第1
    42頁反面），堪認此部分民事訴訟業已確定，且該案認定告
    訴人並未同意被告簽發本案之附表一編號5至38所示之支票
    與常情不符，且告訴人亦未受有損害。
　㈦又告訴人於偵查中指訴稱：其從92年4、5月開始，就沒有去
    看被告所記的帳，一直到101年6月要跳票時，被告跟其說要
    以其弟之名義去向銀行借170萬元來支應票款，其才發現修
    配廠都沒有錢了，此時才察覺被告有上開嫌疑；96年間有請
    被告作帳給其看，想知道是否賺錢，被告做很久都做不出來
    ，其印象中還有盈餘云云（見偵續第105號卷一第185頁反面
    ）。告訴代理人李○○並於偵查中陳稱：其與告訴人於102年4
    月離婚，但還住在一起，離婚後也沒搬出去；告訴人於101
    年間向其表示該修配廠要頂讓給別人，其就委託一些廠商去
    調閱之前支票存入的帳號，經調閱後才知道被告擅開支票及
    侵占之情事；第一次家庭會議時，被告都推給其，說是其挖
    洞給她跳，其等才會找客戶調銀行資料云云（見交查第640
    號卷第78頁反面）。依告訴人指訴係早自92年間即未曾看過
    帳目，且96年間即要求被告作帳供其查閱，然被告均未提出
    ，迄101年6月間始知修配廠已無資金云云，則告訴人於96年
    間即有對被告提出查帳之要求，然未獲被告置理，遲未提出
    供其查閱，告訴人仍坐視不理，迄101年因資金需求始知被
    告侵占等犯行，實與常情有違。且依告訴人及告訴代理人所
    稱查悉過程，或稱係因要跳票需借款支應時發現修配廠沒錢
    ，或稱係修配廠頂讓時經調閱資料始行知悉，二者明顯扞格
    ，就何以查悉並提出告訴等情，已非無疑。至告訴人於104 
    年3 月12日提出其與被告及其等母親間之對話光碟與譯文（
    見偵續第105號卷二第155頁至第159頁）內容觀之，至多可
    認因被告與告訴人間因翔偉修配廠帳務及金錢之爭執，及被
    告自承其信用破產等情，尚無從以該對話內容即認被告有本
    件之犯行。
　㈧證人即告訴代理人李○○於原審審理中結證稱：其有自己花錢
    至資訊公司破解備份電腦檔案等語，並說明損益表、被告前
    夫邱弘椲修車被告刷卡支付、家庭開銷、信用卡消費、卡債
    之協商，並製作支票及被告刷卡明細對照彙整表等情（見原
    審卷三第408頁至429頁），復證稱：被告自己都已負債，支
    出大於收入，根本無法生活等語，並說明被告之卡債、電話
    費、保費、瓦斯費、子女學費、修車費、出國費用等各該款
    項等情（見原審卷四第25頁至61頁），復有被告提出之支票
    及被告刷卡明細對照彙整表、損益表、被告家庭修車消費帳
    紀錄證明、邱弘椲信用卡月結單、信用卡消費明細、中華電
    信繳費證明、邱弘椲國泰人壽繳費紀錄一覽表、被告住處有
    線電視繳費明細、被告車貸資料（原審卷三第75頁至113頁
    、第136頁至147頁、第153頁至171頁、第173頁至175頁、第
    177頁至187頁、第189頁至225頁、第227頁至第233頁、第23
    5頁至第239頁）、邱弘椲薪資資料、告訴代理人李○○製作之
    被告家庭支出概況一覽表、信用卡帳單、帳戶交易明細、南
    山人壽續期保費繳費查詢回函等（見原審卷四第143頁至566
    頁）可參。證人翁○○於原審審理中證稱：被告接手會計後，
    她本身也有缺錢（見原審卷三第271頁）；其事發後才知道
    被告與告訴人之間的事，過程其不知道（見原審卷三第272
    頁）等語，被告亦自承：其信用貸款70幾萬元，於97年10或
    12月，分15年還款，還有卡債4 、5家銀行，有玉山、台灣
    企銀、澳盛、荷蘭、安泰等銀行，當時經濟狀況不佳等情（
    見交查第46號卷一第210頁）。顯見被告確係財務狀況不佳
    之情事，且被告亦未否認。而被告個人財務狀況不佳、入不
    敷出，固堪可認被告非無財產犯罪之動機，然此與被告是否
    確有侵占、偽造有價證券之犯行，尚屬二事，並無必然關係
    ，且就被告以其名義存入系爭支票存款帳戶之紀錄觀之，其
    於96年7月5日存入113200元、96年11月27日存入20000元、9
    7年7月25日存入10000元、97年7月 31日存入30000元、97年
    8月 14日存入4000元、97年8月 25日存入8200元、97年9月1
    日存入44000元、97年9月8日存入7000元、97年9月 5日存入
    50000元、97年10月1日存入54500元、97年10月14日存入105
    00元、97年10月15日存入26000元、97年11月17日存入32000
    元、97年11月20日存入30000元、97年12月1日存入58000元
    、97年12月5日存入135000元、97年12月5日存入5000元、97
    年12月15日存入2000元、97年12月17日存入2000元、97年12
    月22日存入19000元、97年12月23日存入8200元、97年12月3
    1日存入29000元、98年1月5日存入150000元、98年1月 20日
    存入17000元、98年1月22日存入8000元、98年2月2日存入30
    00元、98年2月5日存入5020元、98年2月5日存入124000元、
    98年2月10日存入26000元、98年2月16日存入18000元、98年
    2月18日存入26000元、98年3月2日存入10000元、98年3月10
    日存入8000元、98年3月31日存入68000元、98年11月9日存
    入31000元、98年11月16日存入22000元、99年4月15日存入5
    2000元、99年4月30日存入45000元、99年8月 30日存入7750
    0元、99年8月31日存入46000元、99年9月 30日存入45000元
    、100年3月21日存入49000元等情，有臺灣企銀支票存款送
    款簿存根可參（見原審卷一第92至99頁反面），顯見被告確
    係長期有多筆款項滙入系爭支票存款帳戶，且附表一編號5
    、8、9、10、13、15、16、18、25、26、27、28、30等本案
    支票之發票日或兌領日，亦有存入3,000元至65,000元不等
    之金額至系爭支票甲存帳戶，而附表一編號4 、22、25所示
    本案支票，亦登載於告訴人提出之翔偉期票登記簿，其中於
    受款人姓名欄亦載明「塋珊借」之事實，有告訴人提出之期
    票登記簿影本可參 （見偵續第105號卷一第46至48頁），又
    附表一編號4、5、6、7、8、9、10、11、12、13、15、16、
    22、25、26、27、29、30之票根均記載「塋珊借」、「塋珊
    」等情，有告訴人提出之票根照片可憑（見交查卷第46號卷
    第9頁至14頁反面）。告訴人於原審審理中證稱：其收錢回
    來都以現金交給被告，被告如果拿了，會自己去打電腦；收
    取現金均交予被告等語（見原審卷二第146頁）；跟客人收
    的現金都拿給被告；收現金回來就交給被告（見原審卷三第
    310頁）；其不了解公司領錢要去哪裡領，其收到的錢都給
    被告（見原審卷三第311頁）等語。顯見修配廠取得之現金
    均係交由被告處理。再者，告訴人復於原審審理中陳稱：被
    告刷卡的部分是其跟客人修車，客人付現金進來，被告拿走
    現金，然後去刷卡付給其等語（見原審卷一第39頁），則被
    告刷卡部分猶有因修車顧客支付現金，由被告收取現金，再
    由被告刷卡支付與告訴人等情，堪認被告及告訴人內部間就
    修配廠收取款項猶有紆廻曲折之約定，此等內部約定顯難於
    帳冊記載真實反應。且被告倘意在侵占翔偉修配廠之款項，
    其大可直接挪用收取之現金即可，何需先將款項存入系爭甲
    存帳戶內，再以偽簽支票方式侵占。告訴人指訴被告以此等
    方式侵占，非惟大費周張徒增勞費，更使金錢流向得以稽考
    ，徒留嗣後遭查獲之跡證，實與常情有悖。
  ㈨又被告於偵查中辯稱：記載「作廢」是因為其有習慣把開出
    去的A支票的票頭做到空白的B支票本，B支票本是其自己作
    帳要用的，如果A支票本上寫作廢，代表其其開那張票去銀
    行的甲存領現金回來給公司零用金之用；「現金」的意思是
    跟「作廢」一樣意思，代表其去銀行領現金回來放到公司的
    現金的手提保管箱，箱子裡面都是放現金；都沒記載空白的
    情形可能是其漏記了，實際上情形也記不得等語（見交查字
    第640號卷第5頁），復辯稱：票根上面其標記×是指不是供
    貨款的支出，而是拿去銀行領出現款給修配廠使用，支付廠
    商貨款作用時，其會寫哪一家廠商、到期日、金額。因為其
    有一個記帳本，是在統籌紀錄支票何年何月到期，方使其做
    整個統計，但打×是因為其將這張支票拿去銀行領現金，回
    來供修車廠之用，這樣就不用在記帳本上記載；現金供修配
    廠所用的時機，就不用在該記事本上記載，因為乙存帳戶裡
    面如果有錢進來，也許其還來不及去領，錢會被扣掉，如告
    訴人的信用卡債務會將帳戶的錢扣掉，因為乙存裡面的錢都
    不多，這些錢的來源有些是客戶開的禁止背書轉讓的票，必
    須存到乙存帳戶等語（見偵續第105號卷二第143頁）。復辯
    稱：支付前夫國泰人壽保險費時，其有跟告訴人說；保險員
    來收費時，翁務彬也會看到，其跟翁務彬說開支票來繳保險
    費，其有跟他說這是要繳前夫的保險費，被告應該知道國泰
    人壽來收就是要支付其前夫的保險費用；國泰人壽的支票其
    沒有在記事本上記載，記事本是統計這個月要繳的貨款；在
    到期日之前，用刷其的信用卡的方式，來支應支票的票款等
    語（見偵續第105號卷二第143頁反面）。再於原審審理中辯
    稱：作廢打叉是馬上就領現金，其不用登記到支票本裡面，
    其的作法是這樣子，上面如果寫哪一年哪一月哪一日還沒到
    期，其必須登錄到期票本裡面；因為直接領現的，其就會用
    打叉作廢；因為想說直接就領現金了，就不會登記進去期票
    本等語（見原審卷五第91頁）。又被告簽發如附表一所示系
    爭支票，除附表一票編號2 、4 、22、25部分有登錄於票期
    登錄外，其餘均未見登錄於上開明細帳之會計科目「現金」
    欄等情，且據證人李○○原審證稱：附表一編號2至38所示支
    票，每張支票登錄打×就表示沒有登錄，被告開立支票同時
    有沒有登錄、有沒有寫受款人、兌現日、金額及開票日，基
    本上開給廠商的話，須做到這5項，調出電腦帳冊時並沒有
    這5 項，是其對照後把它備註的，兌現日與金額部分，就是
    有寫兌現日及有寫金額，指票頭有沒有記載、有沒有寫受款
    人、兌現日、金額、開票日，例如編號22所示支票有登錄，
    指被告開立支票時，有登錄到支票登錄簿（係指票期登錄簿
    ），被告在票頭上只寫塋珊，有登錄也有寫兌現、寫塋珊，
    另被告開一些支票時可能怕我們發現，就沒有一定的備註等
    語（見原審卷三第419頁至第420頁）。又附表一編號14、17
    、18、19、20、21、23、24所示支票中，票根註記「作廢」
    ，如附表一編號28所示支票之票根未註記用途，附表一編號
    2、3、31、32、33、34、35、36、37、38票根記載「領現金
    」、「現金」等情，有告訴人提出之票根照片可憑（見交查
    卷第46號卷第9頁至14頁反面）。而修配廠自96年6月至101
    年5月間之各月份營業現金收入及現金支出明細帳中（併放
    原審卷宗第21頁、第28頁、第34頁、第34頁反面、第35頁、
    第36頁反面、第37頁、第42頁、第44頁反面、第47頁、第47
    頁反面、第51頁、第52頁、第60頁反面），被告所簽發如附
    表一編號2 、3 、14、17至21、23至24、28、31至38所示支
    票月份，即96年7月、96年11月、97年10月、97年11月、97
    年12月、98年2月、98年3月、98年11月、99年4月、99年8月
    、99年9月、100年3月、100年5月、101年5月等月份，於同
    月份之上開明細帳之會計科目「現金」欄，並未有相對登錄
    增加紀錄，亦未於付款簽收簿有登記系爭支票提領、借用之
    紀錄，固難認被告就系爭甲存支票帳戶之使用確有核實明確
    之記載，且其所辯將款項存入乙存帳戶再轉入甲存帳戶之必
    要性亦屬可疑，惟帳務登載嚴謹確實與否，尚與被告有無侵
    占或偽造有價證券犯行並無必然關連，況附表一編號2至38
    所示支票時間自96年7月至101年5月間，長達近5年期間，而
    金額至多為4萬元，金額多有數千元者，少者僅千餘元，金
    額非鉅，被告既係負責帳務登載及處理修配廠收取之款項，
    自難僅憑事後認為帳冊登載內容之可疑，及被告個人及家庭
    財務狀況不佳，即認被告有何侵占或偽造有價證券之犯行。
　㈩綜觀上情，本件被告所辯及帳務內容固非無可疑，然被告與
    告訴人係兄妹關係，本係誼屬至親，被告猶任職告訴人經營
    之修配廠負責會計財務事項，期間非短，而除修配廠帳務外
    ，告訴人亦將私人信用卡消費帳務亦委由被告處理，告訴人
    亦自承其曾有同意被告以系爭甲存帳戶支票支付被告私人保
    險費用，而翔偉修配廠財務狀況不佳，需向銀行借款及民間
    借貸周轉，且被告亦多次以私人借貸提供翔偉修配廠資金，
    告訴人亦稱其跟客人修車，客人付現金進來，被告拿走現金
    ，然後去刷卡付給其等情事，堪認修配廠及告訴人、被告個
    人間金錢關係錯綜交雜，而被告亦長期多有存入款項系爭甲
    存帳戶之情事，就系爭支票票根上被告亦多有註記「塋珊」
    、「塋珊借」其個人姓名及用途，期票登記簿亦有部分記載
    「塋珊借」等情事可供稽考，且告訴人就系爭甲存帳戶支票
    簿、印章係存放帶鎖保險箱，其本人亦有鑰匙，晚間更攜回
    保管，就該支票簿及印章確實在告訴人管領支配之下，更得
    以自已開出之部分票根上之註記可知係被告使用，而系爭支
    票 金額不一，至多為4萬元，金額多有數千元者，少者僅千
    餘元，金額非鉅，而翔偉修配廠之現金既由被告保管，則被
    告倘有意侵占修配廠之款項，大可由保管之現金下手，當無
    需以開立支票方式為之，又被告就帳務之登載雖有未合之處
    ，固有可疑，惟被告與告訴人就翔偉修配廠收入款項取得方
    式尚有收取現金並由被告刷卡之周折之約定，已難認翔偉修
    配廠之帳目能明確反應客觀事實，然被告本無自證己罪之義
    務，未足以其未能具體證明部分支票之使用及流向，即為不
    利被告之認定。是被告辯以翔偉修配廠財務狀況不佳，並積
    欠其薪資情事，其經告訴人同意用以支應個人保費及因為翔
    偉修配廠作帳領款等過程而簽發系爭支票等情，尚非無稽，
    未足以事後告訴人及告訴代理人單方指證被告簽發系爭支票
    並無授權同意云云，即認被告確有本件犯行。
六、依首揭規定及判決意旨，本件依現有證據觀之，本院認被告
    上揭辯解，並非全然不可採信，而檢察官所舉證據，尚無法
    積極直接證明被告確有業務侵占、偽造有價證券等犯行；基
    於「罪證有疑、利於被告」之證據法則及無罪推定之原則，
    應認被告之犯罪嫌疑尚難使本院達於有罪之確信。此外，查
    無其他積極明確證據，足資認定被告有檢察官所指之上揭罪
    行；本件既存有合理懷疑，致本院無法形成被告有罪之確切
    心證，自屬不能證明被告犯罪，應為被告無罪之諭知。原審
    就此部分認定有罪（如附表二所示） ，自非允洽，被告提
    起上訴，否認犯罪，指摘原判決採證認事用法不當，為有理
    由，應由本院將此部分撤銷改判，並為被告無罪之諭知。
據上論斷，應依刑事訴訟法第369條第1項前段、第364條、第301
條第1項前段，判決如主文。
本案經檢察官王銘仁提起公訴，檢察官李月治到庭執行職務。
中　　華　　民　　國　　111 　年　　6 　　月　　8 　　日
            刑事第十二庭   審判長法　官　張  國  忠
                                 法　官  李  雅  俐
                                 法　官  陳      葳
以上正本證明與原本無異。
檢察官得上訴。
如不服本判決應於收受送達後20日內向本院提出上訴書狀，其未
敘述上訴理由者，並得於提起上訴後20日內向本院補提理由書狀
（均須按他造當事人之人數附繕本）「切勿逕送上級法院」。因
疫情而遲誤不變期間，得向法院聲請回復原狀。   

　　　　　　　　　　　　　     　書記官  蔡  皓  凡

中　　華　　民　　國　　111 　年　　6 　　月　　8 　　日

　　　　　　　　　
　　　　　　　　　







　　　　　　　　　　　　　　　　　　　　　　　　　　　                 












附表一
編號 1.發票人 2.付款銀行 發票日期 支票號碼 支票面額 1.票根註記 2.被告使用情形  1 1.翁務彬 2.臺灣企銀沙鹿分行 96年6月11日 AV0000000 40,000元 1.還怡貝 2.被告領現 （此部分經原審判決無罪確定）  2  96年7月10日 AV0000000 16,000元 1.領現金 2.翁塋珊領現  3  96年11月29日 AV0000000 6,000元 1.領現金 2.翁塋珊領現  4  97年2月15日 AV0000000 5,260元 1.塋珊借 2.支付國泰人壽保費  5  97年7月25日 AV0000000 8,000元 1.塋珊借 2.支付國泰人壽保費  6  97年8月15日 AV0000000 3,942元 1.塋珊 2.支付南山人壽保費  7  97年8月30日 AV0000000 5,300元 1.塋珊 2.支付國泰人壽保費  8  97年8月31日 AV0000000 2,770元 1.塋珊 2.支付國泰人壽保費  9  97年9月2日 AV0000000 4,223元 1.塋珊 2.支付南山人壽保費 10  97年9月5日 AV0000000 2,336元 1.塋珊 2.支付南山人壽保費 11  97年9月25日 AV0000000 3,331元 1.塋珊 2.支付國泰人壽保費 12  97年9月29日 AV0000000 5,540元 1.塋珊 2.支付國泰人壽保費 13  97年10月7日 AV0000000 10,501元 1.塋珊 2.支付南山人壽保費 14  97年10月9日 AV0000000 15,000元 1.作廢 2.翁塋珊領現 15  97年10月30日 AV0000000 7,673元 1.塋珊 2.支付國泰人壽保費 16  97年11月11日 AV0000000 5,062元 1.塋珊借 2.支付南山人壽保費 17  97年11月13日 AW0000000 11,000元 1.作廢 2.翁塋珊領現 18  97年11月20日 AW0000000 7,000元 1.作廢 2.翁塋珊領現 19  97年11月26日 AW0000000 4,000元 1.作廢 2.翁塋珊領現 20  97年11月27日 AW0000000 13,000元 1.作廢 2.翁塋珊領現 21  97年11月28日 AW0000000 26,000元 1.作廢 2.翁塋珊領現 22  97年11月30日 AV0000000 1,497元 1.塋珊 2.支付南山人壽保費 23  97年12月10日 AW0000000 11,000元 1.作廢 2.翁塋珊領現 24  97年12月19日 AW0000000 32,000元 1.作廢 2.翁塋珊領現 25  97年12月20日 AW0000000 6,941元 1.塋珊借 2.支付國泰人壽保費 26  97年12月31日 AW0000000 6,101元 1.塋珊 2.支付國泰人壽保費 27  98年1月27日 AW0000000 5,972元 1.塋珊 2.支付國泰人壽保費 28  98年2月10日 AW0000000 10,000元 1.空白(未註記) 2.翁塋珊領現 29  98年2月20日 AW0000000 5,260元 1.塋珊 2.支付國泰人壽保費 30  98年2月28日 AW0000000 9,421元 1.塋珊 2.支付國泰人壽保費 31  98年3月12日 AW0000000 23,000元 1.現金 2.翁塋珊領現 32  98年11月10日 AW0000000 10,000元 1.現金 2.翁塋珊領現 33  99年4月21日 AZ0000000 25,000元 1.現金 2.翁塋珊領現 34  99年8月23日 AZ0000000 13,000元 1.現金 2.翁塋珊領現 35  99年9月24日 AZ0000000 40,000元 1.現金 2.翁塋珊領現 36  100年3月16日 AZ0000000 8,000元 1.現金 2.翁塋珊領現 37  100年5月10日 AZ0000000 6,000元 1.現金 2.翁塋珊領現 38  101年5月10日 AZ0000000 9,000元 1.現金 2.翁塋珊領現 合計 編號1至38所示合計424,130元/編號2至38所示合計384，130元     

附表二（原審認定有罪部分之罪刑）
編號 犯罪事實 所犯法條(刑法) 宣告罪刑 沒收 1 如附表一編號2 第201條第1項(偽造有價證劵罪)第336條第2項(業務侵占罪) 翁塋珊犯偽造有價證劵罪，處有期徒刑參年壹月。 未扣案之如附表一編號2所示支票壹紙沒收，及未扣案之犯罪所得如該支票面額之財物均沒收，於全部或一部不能沒收或不宜執行沒收時，追徵其價額。 2 如附表一編號3 第201條第1項第336條第2項 翁塋珊犯偽造有價證劵罪，處有期徒刑參年。 未扣案之如附表一編號3所示支票壹紙沒收，及未扣案之犯罪所得如該支票面額之財物均沒收，於全部或一部不能沒收或不宜執行沒收時，追徵其價額。 3 如附表一編號4 第201條第1項 翁塋珊犯偽造有價證劵罪，處有期徒刑參年。 未扣案之如附表一編號4所示支票壹紙沒收，及未扣案之犯罪所得如該支票面額之財物均沒收，於全部或一部不能沒收或不宜執行沒收時，追徵其價額。 4 如附表一編號5 第201條第1項 翁塋珊犯偽造有價證劵罪，處有期徒刑參年。 未扣案之如附表一編號5所示支票壹紙沒收，及未扣案之犯罪所得如該支票面額之財物均沒收，於全部或一部不能沒收或不宜執行沒收時，追徵其價額。 5 如附表一編號6 第201條第1項 翁塋珊犯偽造有價證劵罪，處有期徒刑參年。 未扣案之如附表一編號6所示支票壹紙沒收，及未扣案之犯罪所得如該支票面額之財物均沒收，於全部或一部不能沒收或不宜執行沒收時，追徵其價額。 6 如附表一編號7 第201條第1項 翁塋珊犯偽造有價證劵罪，處有期徒刑參年。 未扣案之如附表一編號7所示支票壹紙沒收，及未扣案之犯罪所得如該支票面額之財物均沒收，於全部或一部不能沒收或不宜執行沒收時，追徵其價額。 7 如附表一編號8 第201條第1項 翁塋珊犯偽造有價證劵罪，處有期徒刑參年。 未扣案之如附表一編號8所示支票壹紙沒收，及未扣案之犯罪所得如該支票面額之財物均沒收，於全部或一部不能沒收或不宜執行沒收時，追徵其價額。 8 如附表一編號9 第201條第1項 翁塋珊犯偽造有價證劵罪，處有期徒刑參年。 未扣案之如附表一編號9所示支票壹紙沒收，及未扣案之犯罪所得如該支票面額之財物均沒收，於全部或一部不能沒收或不宜執行沒收時，追徵其價額。 9 如附表一編號10 第201條第1項 翁塋珊犯偽造有價證劵罪，處有期徒刑參年。 未扣案之如附表一編號10所示支票壹紙沒收，及未扣案之犯罪所得如該支票面額之財物均沒收，於全部或一部不能沒收或不宜執行沒收時，追徵其價額。 10 如附表一編號11 第201條第1項 翁塋珊犯偽造有價證劵罪，處有期徒刑參年。 未扣案之如附表一編號11所示支票壹紙沒收，及未扣案之犯罪所得如該支票面額之財物均沒收，於全部或一部不能沒收或不宜執行沒收時，追徵其價額。 11 如附表一編號12 第201條第1項 翁塋珊犯偽造有價證劵罪，處有期徒刑參年。 未扣案之如附表一編號12所示支票壹紙沒收，及未扣案之犯罪所得如該支票面額之財物均沒收，於全部或一部不能沒收或不宜執行沒收時，追徵其價額。 12 如附表一編號13 第201條第1項 翁塋珊犯偽造有價證劵罪，處有期徒刑參年壹月。 未扣案之如附表一編號13所示支票壹紙沒收，及未扣案之犯罪所得如該支票面額之財物均沒收，於全部或一部不能沒收或不宜執行沒收時，追徵其價額。 13 如附表一編號14 第201條第1項第336條第2項 翁塋珊犯偽造有價證劵罪，處有期徒刑參年壹月。 未扣案之如附表一編號14所示支票壹紙沒收，及未扣案之犯罪所得如該支票面額之財物均沒收，於全部或一部不能沒收或不宜執行沒收時，追徵其價額。 14 如附表一編號15 第201條第1項 翁塋珊犯偽造有價證劵罪，處有期徒刑參年。 未扣案之如附表一編號15所示支票壹紙沒收，及未扣案之犯罪所得如該支票面額之財物均沒收，於全部或一部不能沒收或不宜執行沒收時，追徵其價額。 15 如附表一編號16 第201條第1項 翁塋珊犯偽造有價證劵罪，處有期徒刑參年。 未扣案之如附表一編號16所示支票壹紙沒收，及未扣案之犯罪所得如該支票面額之財物均沒收，於全部或一部不能沒收或不宜執行沒收時，追徵其價額。 16 如附表一編號17 第201條第1項第336條第2項 翁塋珊犯偽造有價證劵罪，處有期徒刑參年壹月。 未扣案之如附表一編號17所示支票壹紙沒收，及未扣案之犯罪所得如該支票面額之財物均沒收，於全部或一部不能沒收或不宜執行沒收時，追徵其價額。 17 如附表一編號18 第201條第1項第336條第2項 翁塋珊犯偽造有價證劵罪，處有期徒刑參年。 未扣案之如附表一編號18所示支票壹紙沒收，及未扣案之犯罪所得如該支票面額之財物均沒收，於全部或一部不能沒收或不宜執行沒收時，追徵其價額。 18 如附表一編號19 第201條第1項第336條第2項 翁塋珊犯偽造有價證劵罪，處有期徒刑參年。 未扣案之如附表一編號19所示支票壹紙沒收，及未扣案之犯罪所得如該支票面額之財物均沒收，於全部或一部不能沒收或不宜執行沒收時，追徵其價額。 19 如附表一編號20 第201條第1項第336條第2項 翁塋珊犯偽造有價證劵罪，處有期徒刑參年壹月。 未扣案之如附表一編號20所示支票壹紙沒收，及未扣案之犯罪所得如該支票面額之財物均沒收，於全部或一部不能沒收或不宜執行沒收時，追徵其價額。 20 如附表一編號21 第201條第1項第336條第2項 翁塋珊犯偽造有價證劵罪，處有期徒刑參年貳月。 未扣案之如附表一編號21所示支票壹紙沒收，及未扣案之犯罪所得如該支票面額之財物均沒收，於全部或一部不能沒收或不宜執行沒收時，追徵其價額。 21 如附表一編號22 第201條第1項 翁塋珊犯偽造有價證劵罪，處有期徒刑參年。 未扣案之如附表一編號22所示支票壹紙沒收，及未扣案之犯罪所得如該支票面額之財物均沒收，於全部或一部不能沒收或不宜執行沒收時，追徵其價額。 22 如附表一編號23 第201條第1項第336條第2項 翁塋珊犯偽造有價證劵罪，處有期徒刑參年壹月。 未扣案之如附表一編號23所示支票壹紙沒收，及未扣案之犯罪所得如該支票面額之財物均沒收，於全部或一部不能沒收或不宜執行沒收時，追徵其價額。 23 如附表一編號24 第201條第1項第336條第2項 翁塋珊犯偽造有價證劵罪，處有期徒刑參年參月。 未扣案之如附表一編號24所示支票壹紙沒收，及未扣案之犯罪所得如該支票面額之財物均沒收，於全部或一部不能沒收或不宜執行沒收時，追徵其價額。 24 如附表一編號25 第201條第1項 翁塋珊犯偽造有價證劵罪，處有期徒刑參年。 未扣案之如附表一編號25所示支票壹紙沒收，及未扣案之犯罪所得如該支票面額之財物均沒收，於全部或一部不能沒收或不宜執行沒收時，追徵其價額。 25 如附表一編號26 第201條第1項 翁塋珊犯偽造有價證劵罪，處有期徒刑參年。 未扣案之如附表一編號26所示支票壹紙沒收，及未扣案之犯罪所得如該支票面額之財物均沒收，於全部或一部不能沒收或不宜執行沒收時，追徵其價額。 26 如附表一編號27 第201條第1項 翁塋珊犯偽造有價證劵罪，處有期徒刑參年。 未扣案之如附表一編號27所示支票壹紙沒收，及未扣案之犯罪所得如該支票面額之財物均沒收，於全部或一部不能沒收或不宜執行沒收時，追徵其價額。 27 如附表一編號28 第201條第1項第336條第2項 翁塋珊犯偽造有價證劵罪，處有期徒刑參年壹月。 未扣案之如附表一編號28所示支票壹紙沒收，及未扣案之犯罪所得如該支票面額之財物均沒收，於全部或一部不能沒收或不宜執行沒收時，追徵其價額。 28 如附表一編號29 第201條第1項 翁塋珊犯偽造有價證劵罪，處有期徒刑參年。 未扣案之如附表一編號29所示支票壹紙沒收，及未扣案之犯罪所得如該支票面額之財物均沒收，於全部或一部不能沒收或不宜執行沒收時，追徵其價額。 29 如附表一編號30 第201條第1項 翁塋珊犯偽造有價證劵罪，處有期徒刑參年。 未扣案之如附表一編號30所示支票壹紙沒收，及未扣案之犯罪所得如該支票面額之財物均沒收，於全部或一部不能沒收或不宜執行沒收時，追徵其價額。 30 如附表一編號31 第201條第1項第336條第2項 翁塋珊犯偽造有價證劵罪，處有期徒刑參年貳月。 未扣案之如附表一編號31所示支票壹紙沒收，及未扣案之犯罪所得如該支票面額之財物均沒收，於全部或一部不能沒收或不宜執行沒收時，追徵其價額。 31 如附表一編號32 第201條第1項第336條第2項 翁塋珊犯偽造有價證劵罪，處有期徒刑參年壹月。 未扣案之如附表一編號32所示支票壹紙沒收，及未扣案之犯罪所得如該支票面額之財物均沒收，於全部或一部不能沒收或不宜執行沒收時，追徵其價額。 32 如附表一編號33 第201條第1項第336條第2項 翁塋珊犯偽造有價證劵罪，處有期徒刑參年壹月。 未扣案之如附表一編號33所示支票壹紙沒收，及未扣案之犯罪所得如該支票面額之財物均沒收，於全部或一部不能沒收或不宜執行沒收時，追徵其價額。 33 如附表一編號34 第201條第1項第336條第2項 翁塋珊犯偽造有價證劵罪，處有期徒刑參年壹月。 未扣案之如附表一編號34所示支票壹紙沒收，及未扣案之犯罪所得如該支票面額之財物均沒收，於全部或一部不能沒收或不宜執行沒收時，追徵其價額。 34 如附表一編號35 第201條第1項第336條第2項 翁塋珊犯偽造有價證劵罪，處有期徒刑參年參月。 未扣案之如附表一編號35所示支票壹紙沒收，及未扣案之犯罪所得如該支票面額之財物均沒收，於全部或一部不能沒收或不宜執行沒收時，追徵其價額。 35 如附表一編號36 第201條第1項第336條第2項 翁塋珊犯偽造有價證劵罪，處有期徒刑參年。 未扣案之如附表一編號36所示支票壹紙沒收，及未扣案之犯罪所得如該支票面額之財物均沒收，於全部或一部不能沒收或不宜執行沒收時，追徵其價額。 36 如附表一編號37 第201條第1項第336條第2項 翁塋珊犯偽造有價證劵罪，處有期徒刑參年。 未扣案之如附表一編號37所示支票壹紙沒收，及未扣案之犯罪所得如該支票面額之財物均沒收，於全部或一部不能沒收或不宜執行沒收時，追徵其價額。 37 如附表一編號38 第201條第1項第336條第2項 翁塋珊犯偽造有價證劵罪，處有期徒刑參年。 未扣案之如附表一編號38所示支票壹紙沒收，及未扣案之犯罪所得如該支票面額之財物均沒收，於全部或一部不能沒收或不宜執行沒收時，追徵其價額。